臺灣高等法院刑事裁定　　　　　　　　　九十一年度聲字第一三七、一三七一號
　　聲　明　人
　　即　受刑人　甲○○
右聲明人即受刑人，因不服台灣台北地方法院檢察署執行指揮（八十九年度執更己字
第一一七七號、八十九年度執助字第一二二四號）聲明異議，本院裁定如左：
    主  文
異議之聲明駁回。
    理  由
一、聲明異議意旨略以：(一)按肅清煙毒條例已於八十六年十月三十日易名為毒品危害
    防制條例，並於八十七年五月二十日公佈，同年月二十二日生效，自該日起肅清
    煙毒條例業已消滅，台北地檢署仍以八十九年執更己字第一一七七號及八十九年
    執助字第一二二四號執行指揮書以煙毒罪名執行，因已無法源依據，有違刑法第
    二條第三項。(二)刑法第二條第三項規定，處罰之裁判確定後，未執行或執行未完
    畢，而法律有變更，不處罰其行為者，免其刑之執行。肅清煙毒條例既已廢止易
    名為毒品危害防制條例，並將施用毒品者一律改為病患，並以觀察勒戒替代科刑
    ，是依上開刑法規定，既已不處罰其行為，當不能以該罪名繼續執行，因已失法
    源依據，否則有違刑法第二條第三項之規定，更與憲法第七條之平等權及第八條
    之自由保障權發生衝突及牴觸，憲法之效力既高於法律，檢察官應有優先遵守之
    義務。(三)法律定有明文不溯及既往，毒品危害防制條例既將吸毒犯視為病犯，適
    用除刑不除罪，當然已無刑責可言，理應依新法將以往判罪之吸毒者一併納入，
    而以觀察勒戒，如無繼續施用傾向者予以免刑，以符合刑法第二條第三項之規定
    ，更符合憲法第七條之平等權及第八條之自由保障之原則，聲明人於八十一年及
    八十三年，因施用毒品而以煙毒罪判處徒刑在案，現仍在執行中，然肅清煙毒條
    例既已廢止，當不能再以毫無法源依據之罪名繼續執行。(四)七十六年解嚴後，個
    級法院均將解嚴前以戡亂時期肅清煙毒條例判刑者，重新裁定以肅清煙毒條例之
    罪名而得以重新繼續執行，否則即謂不完備之法律，反觀廢止後之肅清煙毒條例
    現已改為毒品危害防制條例，聲明人卻仍以不存在之罪名執行，法律既有變更，
    當應一視同仁，否則即已違背法律之前人人平等之原則，為此請求撤銷不當之執
    行命令，並免其刑之執行以維法紀云云。
二、按刑事訴訟法第四百八十四條規定，受刑人或其法定代理人或配偶以檢察官執行
    之指揮為不當者，得向諭知該裁判之法院聲明異議。上揭條文所稱「檢察官執行
    之指揮不當」，應包括執行之指揮違法及執行方法不當等情形在內。（最高法院
    七十七年度台抗字第七四一號判決參照）。按「肅清煙毒條例」雖於八十七年五
    月二十日由總統令修正公佈名稱為「毒品危害防制條例」，惟名稱之變更並非法
    律之廢止，聲明人認肅清煙毒條例業因更定名稱而廢止不存等情，顯有誤認，是
    法院於認定事實、適用法律時，肅清煙毒條例仍有適用之可能。再依毒品危害防
    制條例第三十五條第四款規定：本條例修正施行前繫屬之案件，除有刑法第二條
    第一項但書之情形外，於修正施行後，依左列規定處理之：‧‧‧四、判決確定
    尚未執行或執行中之案件，適用修正前之規定。是依該條規定，本件執行中之案
    件既屬毒品危害防制條例修正施行前繫屬之案件，且無刑法第二條第一項但書「
    從輕原則」之適用，則依上開條文規定，本件仍有肅清煙毒條例規定之適用，檢
    察官援以執行，核屬無違，聲明人認肅清煙毒條例業已消滅，檢察官之執行指揮
    已無法源依據云云，亦有未合。況毒品危害防制條例對於施用毒品者，仍定有處
    罰之規定，此觀之毒品危害防制條例第十條之規定自明，是並無如刑法第二條第
    三項所規定「法律有所變更，不處罰其行為者」之情形，聲明人關此部分之主張
    亦顯無據。綜上，本件檢察官據以執行聲明人之刑期，於法自無不合，是聲明人
    之異議理由認檢察官有執行之指揮違法或執行方法不當之情形存在，核屬無理由
    ，應予駁回。
據上論斷，應依刑事訴訟法第四百八十六條，裁定如主文。
中      華      民      國    九十一    年     十一     月     十三     日
                            臺灣高等法院刑事第二十一庭
                                審判長法  官  葉  騰  瑞
                                      法  官  江  國  華
                                      法  官  莊  明  彰
右正本證明與原本無異。
如不服本裁定應於收受送達後五日內向本院提出抗告書狀。
                                      書記官  廖  嫣  雯
中      華      民      國    九十一    年     十一     月     十四     日
